【裁判字號】    97,交抗,644
【裁判日期】    971016
【裁判案由】    聲明異議
【裁判全文】
臺灣高等法院高雄分院刑事裁定         97年度交抗字第644號
抗  告  人  高雄市政府交通局
代  表  人  王國材
受處分人    甲○○
上列抗告人因違反道路交通管理處罰條例聲明異議案件，不服臺
灣高雄地方法院中華民國97年9月3日裁定（97年度交聲更一字第
24號），提起抗告，本院裁定如下：
    主  文
抗告駁回。
    理  由
一、抗告意旨略以：按道路交通管理處罰條例第85條第1 項固規
    定：「本條例之處罰，受舉發違反道路交通管理事件之受處
    罰人，認為受舉發之違規行為應歸責他人者，應於舉發違反
    道路交通管理事件通知單應到案日期前，檢附相關證據及應
    歸責人相關證明文件，向處罰機關告知應歸責人，處罰機關
    應即另行通知應歸責人到案依法處理。逾期未依規定辦理者
    ，仍依本條例各該違反條款規定處罰」，惟同條例第43條第
    4項規定：「汽車駕駛人有第1項第1款、第2款或前項行為者
    ，並吊扣該汽車牌照3個月」，再觀同條例第85條第2項、第
    4 項規定：「本條例之處罰，其為吊扣或吊銷車輛牌照者，
    不因處分後該車輛所有權移轉、質押、租賃他人或租賃關係
    終止而免於執行」、「依本條例規定逕行舉發或同時併處罰
    其他人之案件，推定受逕行舉發人或該其他人有過失」，足
    認吊扣汽車牌照之處分不因其他因素而免於執行，係專門針
    對汽車所有人之處罰。從而，原裁定撤銷抗告人高雄市政府
    交通局（下稱抗告人）之處分，改諭知受處分人甲○○（下
    稱受處分人）不罰，顯有不當，爰提起抗告，請求撤銷原裁
    定，另為適法之裁定云云。
二、按汽車駕駛人，駕駛汽車之行車速度，超過規定之最高時速
    60公里以上者，處新臺幣（下同）6千元以上2萬4 千元以下
    罰鍰，並當場禁止其駕駛；汽車駕駛人有該款行為者，並吊
    扣該汽車牌照3個月；道路交通管理處罰條例第43條第1項第
    2款、第4項定有明文。再按處罰條例之處罰，受舉發違反道
    路交通管理事件之受處罰人，認為受舉發之違規行為應歸責
    他人者，應於舉發違反道路交通管理事件通知單應到案日期
    前，檢附相關證據及應歸責人相關證明文件，向處罰機關告
    知應歸責人，處罰機關應即另行通知應歸責人到案依法處理
    ，逾期未依規定辦理者，仍依本條例各該違反條款規定處罰
    ，道路交通管理處罰條例第85條第1項亦有明文。
三、經查：
  (一)受處分人所有車牌號碼YW-4073號自小客車，於民國96年3月
    15日上午10時32分許，在高雄縣仁武鄉○○路○段68號前，
    經測速器測得行車速度為113公里（該地速限為50公里），
    超過規定之最高時速60公里以上，舉發機關掣單逕行舉發，
    原處分機關即抗告人乃依道路交通管理處罰條例第43條第4
    項之規定，裁處受處分人吊扣汽車牌照3個月乙節，有高雄
    縣政府警察局97年10月8日高縣警交字第0970041361號函檢
    附舉發採證照片、高雄縣政府警察局高警交字第NJ0000000
    號舉發違反道路交通管理事件通知單、高雄市政府96年7月
    27日高市府交裁字第裁32-NJ0000000號裁決書各1件在卷可
    稽（見原審法院交聲字第727號卷第9頁、本院交抗字第156
    號卷第8頁、本院交抗字第644號卷第20至21頁），是此部分
    事實堪以認定。
  (二)證人魏克名證稱：伊於南陽汽車公司高雄服務廠擔任修護員
    技師，當日因客人反應車牌號碼YW-4073 號自小客車溫度過
    高，拖進場內修理，修理完畢後伊駕駛前揭車輛出去試車，
    故96年3 月15日上午10時32分許，該自小客車於仁武鄉○○
    路前遭逕行舉發行車速度超過規定60公里以上時，該車輛係
    由伊所駕駛等語（見原審法院交聲更一字第24號卷第10至11
    頁），核與受處分人陳述情節相符（見原審法院交聲字第72
    7號卷第2頁），再參以受處分人所有之前揭車輛係於96年3
    月15日上午9 時21分許進廠維修，於同日上午11時21分許結
    帳出廠乙節，有南陽汽車公司修護明細表1 紙在卷足憑（見
    原審法院交聲字第727號卷第3頁）。足徵系爭車輛於前揭時
    間、地點遭舉發超速行駛之時，並非由受處分人所駕駛，而
    係由南陽汽車公司高雄服務廠修護員技師即證人魏克名所駕
    駛無訛。
  (三)再者，本案應到案期日為96年5 月31日，此有舉發違反道路
    交通管理事件通知單應到案日期欄之記載可稽（見本院交抗
    字第156號卷第8頁），而證人洪榮輝於原審法院結證稱：伊
    於南陽汽車公司高雄服務廠擔任接待，96年5 月15日受受處
    分人委託前往交通事件裁決中心陳述意見時，有向裁決中心
    人員陳述前揭車輛於96年3 月15日上午10時32分許遭舉發違
    規當時，並非由受處分人所駕駛，並於卷附違反道路交通管
    理事件陳述單之駕駛人欄填寫魏克名之名字等語（見原審法
    院交聲更一字第24號卷第12頁）。足徵受處分人於應到案期
    日前，業已委託他人向處罰機關告知應歸責人為魏克名乙節
    ，亦堪認定。
  (四)按違反行政法上義務之處罰，以行為時之法律或自治條例有
    明文規定者為限，行政罰法第4 條定有明文。又行政機關應
    依法律而為行政行為，就對人民自由權利所為之限制須有法
    律或經法律授權行政機關訂定之法規命令明文規定始得為之
    ，為民主法治國家基本原則之一，故對於違反社會性程度輕
    微之行為，處以罰鍰、沒入或其他種類行政罰，雖較諸對侵
    害國家、社會、個人法益等科以刑罰之行為情節輕微，惟本
    質上仍屬對於人民自由或權利之不利處分，其應適用處罰法
    定主義，仍無不同。為使行為人對其行為有所認識，進而擔
    負其在法律上應有之責任，自應以其違反行政法上義務行為
    時之法律或經法律授權行政機關訂定之法規命令有明文規定
    者為限（行政罰法第4 條立法理由參照）。而道路交通管理
    處罰條例第43條第4 項之規定，既僅明文處罰「汽車駕駛人
    」，且同條例亦無其他規定在此情形得對「汽車所有人」予
    以併罰，則依行政罰法第4 條「處罰法定原則」，行政機關
    自不得逾越法律之規定，對「汽車所有人」為吊扣該汽車牌
    照3個月之處分。
  (五)再關於道路交通管理處罰條例第43條第4 項之所以須吊扣汽
    車所有人之汽車牌照，考其立法目的，係為使視公眾往來安
    全為無物之違規超速駕駛人短期內不得駕駛，並藉此施以警
    惕而為之限制。本件既係由魏克名駕駛前揭汽車違規超速，
    而非係由受處分人駕駛該車違規超速，原處分機關竟對非違
    規超速之受處分人處以吊扣汽車牌照3 個月之處分，是否合
    乎上開立法本旨，亦非無疑。
  (六)綜上所述，受處分人既非本件違規之汽車駕駛人，依上揭說
    明，原處分機關自不得以法律所無之規定，對受處分人作成
    限制或剝奪其自由或權利之處分。
四、原審因而認原處分機關高雄市○○○道路交通管理處罰條例
    第43條第4項之規定，吊扣受處分人汽車牌照3個月，於法尚
    有未合，而依道路交通案件處理辦法第20條前段規定，將原
    處分撤銷，改諭知受處分人甲○○不罰，本院經核並無違誤
    。抗告人猶執前詞，指摘原裁定不當，為無理由，應予駁回
    。
五、據上論結，應依道路交通案件處理辦法第26條，刑事訴訟法
    第412條，裁定如主文。
中    華    民    國    97    年    10    月    16    日
                  刑事第七庭    審判長法  官 莊飛宗
                                      法  官 陳明富
                                      法  官 孫啟強
以上正本證明與原本無異。
不得再抗告。
中    華    民    國    97    年    10    月    16    日
                                      書記官 黃富美


司法院資訊處製作；財團法人民間司法改革基金會備份。
